【裁判字號】    99,消債抗,65
【裁判日期】    991230
【裁判案由】    聲請免責
【裁判全文】
臺灣臺中地方法院民事裁定            99年度消債抗字第65號
抗  告  人  林勝松
送達代收人  張淑真
上列當事人間聲請免責事件，抗告人對於中華民國99年11月9日
本院99年度消債聲字第183號裁定提起抗告，本院裁定如下：
    主      文
抗告駁回。
抗告程序費用新台幣壹仟元由抗告人負擔。
    理      由
一、抗告意旨略以：原裁定依據消費者債務清理條例第134條第3
    款規定，認為抗告人生活達到奢侈、浪費之程度而裁定不免
    責，惟查：
  (一)抗告人之信用卡費用轉貸其他銀行，乃為減少利息支出，
      並非增加消費；各項預借現金，乃收入減少致無法支付房
      屋貸款及日常生活費用所需，祇能以預借現金因應；信用
      貸款係為償還以前購車貸款、中古房屋修繕、一般傢俱添
      購、償還卡債及預留一部分應急使用；抗告人配偶之新台
      幣(下同)260萬元貸款，係日盛銀行之購屋中長期擔保放
      款，並非信用貸款；各項保險部分，其性質為儲蓄，因應
      意外事故、疾病、身故時，醫療費用獲得理賠，可補償經
      濟損失，身故保險金可幫助遺族生活，對債權人亦有保障
      ；至於每個月消費額度有時逾越薪資總額之情事，其原委
      如上，情非得已，乃日常生活所需及償還房屋貸款，並非
      奢侈浪費。
  (二)抗告人申請協商、更生，乃因本身工作收入減少，配偶懷
      孕期間及生產後照顧小孩而暫時無法工作，致夫妻收入從
      每月7、8萬元減為2、3萬元，無法每月償償債務，遂走向
      協商更生之途，並提出台中市西屯區公所低收入戶證明書
      、配偶房屋貸款借據及民國(下同)94年至98年各類所得清
      單為證。
  (三)並聲明：原裁定廢棄。
二、按債務人因浪費、賭博或其他投機行為，致財產顯然減少或
    負擔過重之債務，而生開始清算之原因者，法院應為不免責
    之裁定。但債務人證明經普通債權人全體同意者，不在此限
    ，消費者債務清理條例第134條第1項第4款定有明文。又所
    稱因浪費、賭博或其他投機行為，致財產顯然減少或負擔過
    重之債務，而生清算之原因者，顯見債務人於其經濟狀況不
    佳之情形下，猶恣意揮霍、投機，核其所為，於清算之原因
    具有可歸責性，自有加以制止之必要，尚不宜使之免責(參
    見該條款立法理由)。另所稱浪費或投機行為，係指生活支
    出超過個人收入所應支出之程度，或心存僥倖以一時之小投
    資想搏取大利益，因而使自己負擔更大債務，而有無浪費或
    投機行為，端視債務人從事該行為時有無詳實之償還計畫或
    有無以過去實證印證投資收益機率大於五成以上，或政府、
    產業預定計畫等事實，如無償還計畫、其他預定收入，或無
    過去實證、政府產業預定計畫等，僅是先行花費或以賭博心
    態從事投機時，即屬本款所謂浪費或投機行為，自不應認可
    免其還款之責。次按於具體個案中以何證據認定債務人是否
    有浪費、投機行為，因各個債務人生長、教育環境或職業不
    同而有不同認定標準，但認定時以各個債務人債務成立前後
    生活態度判斷當可求其具體妥當性，如債務成立後，是否盡
    其所能增加其他收入，其消費支出是否扣除每月應清償債務
    後餘額範圍內，在最低度生活或教育、職業需求範圍內勉力
    維生，而非維持債務成立前或以一般人之平均消費支出為其
    生活水平，若不願降低生活水平維持最低度生活需求者，即
    屬浪費行為。再者，有浪費或投機行為之人，法院如輕率給
    予免責，無異為社會帶來不良示範，易啟他人仿而效尤，產
    生欠債不還之錯誤觀念，當非本條例之立法本旨。
三、經查：
  (一)抗告人前於98年12月18日以其負債總額高達219萬餘元，
      資產總價值僅18000元為由聲請更生，經債務清理法院於
      99年3月15日以99年度消債更字第29號裁定自99年3月15日
      下午4時起開始更生程序，嗣因抗告人提出更生方案未依
      消費者債務清理條例第59條、第60條規定獲得可決，且抗
      告人之財產亦有不敷清償清算程序費用之情形，再經債務
      清理法院於99年10月19日以99年度消債清字第124號裁定
      自99年10月19日起開始並同時終止清算程序，復經債務清
      理法院於99年11月9日以99年度消債聲字第183號裁定抗告
      人不予免責在案，此經本院依職權調閱前開債務清理事件
      卷宗查明無誤。
  (二)抗告人雖以上情為理由，聲請法院裁定准予免責，惟依各
      債權人在原審提出抗告人以前之消費明細觀之，抗告人透
      過債權人代償債務(90年3月7日25000元、90年11月26日
      36763元、90年12月21日21607元、91年7月23日42544元、
      22000元、92年9月10日90000元、92年11月13日60000元)
      、預借現金(96年11月15日16000元、12000元、9000元、
      96年12月27日30000元、30000元、97年1月23日25000元、
      30000元、30000元)、信用貸款【93年12月7日830000元、
      94年2月17日650000元、94年7月5日220萬元(日盛勞工住
      宅貸款；另配偶張淑真長期擔保貸款276萬元)】、保險(
      泰安產物保險、國泰人壽、友聯產物保險、台灣中國航聯
      產物保險)等，而其每月消費額度時有逾越薪資總額之情
      事，此有各債權人提出消費明細及債務清理法院製作之消
      費明細表(進行單)附卷可稽，故上開消費內容在客觀上顯
      非一般人日常生活之必要費用，且消費金額亦有逾越可得
      支配所得之情形，即屬消費者債務清理條例第134條第4款
      所稱「浪費、賭博或其他投機行為，致財產顯然減少或負
      擔過重之債務」等情形。
  (三)況本院就抗告人提出之抗告理由通知各債權人陳述意見，
      各債權人皆一致表示原審裁定並無違誤，抗告人確具有不
      應免責之事由存在等語，有卷附各陳報狀在卷可憑。本院
      認為抗告人及其配偶在有正當工作及固定收入時(如抗告
      人自承其夫妻每月收入達7、8萬元)時，即使無法累積財
      富，亦可維持生計，何以仍會積欠各家金融機構高額而無
      法清償之「信用卡或現金卡」債務？抗告人當時顯然已大
      舉擴張信用，消費行為逾越自己財務狀況猶無法縮衣節食
      ，執意以刷卡及預借現金方式繼續消費，即難認無投機、
      奢侈及浪費之情事。又購車貸款、房屋修繕及傢俱添購等
      ，若非有急切需要(如房屋發生不堪居住之立即性危險等)
      ，否則此部分之開支通常均應衡量自己之經濟能力為之，
      在經濟能力許可範圍內進行，而非以舉債方式滿足自己之
      物質慾望，可見抗告人之金錢運用即有不當之情形。再購
      買保險固有儲蓄及保障等功能，但除全民健康保險或一般
      公保、農保、勞保及國民年金保險等屬於社會強制保險外
      ，其餘商業保險之投保與否，要保人均得本於自由意志決
      定是否與保險公司訂立保險契約，該項前提亦需建立在個
      人經濟能力獨立自主之基礎上，此部分並非維持個人或家
      庭生活所必要，抗告人卻以儲蓄、保障等保險功能合理化
      自己之非必要開支，自為本院所不採。準此，原審裁定認
      為抗告人之日常生活開支具有投機、奢侈及浪費等情事，
      即無不合。
四、綜上所述，抗告人之日常消費紀錄既有投機、奢侈及浪費等
    情事，致其負擔債務過重而無力清償，另債權人復均一致認
    為抗告人確有不當消費及奢侈浪費之情形，並建請法院為不
    免責之裁定，原審法院斟酌上情，而為抗告人不免責之諭知
    ，於法尚無違誤。抗告意旨指摘原裁定為不當，求予廢棄，
    為無理由，應予駁回。
五、結論：本件抗告為無理由，依消費者債務清理條例第11條第
    2項、第15條，民事訴訟法第495條之1第1項、第449條第1項
    、第95條、第78條，裁定如主文。
中    華    民    國    99    年    12    月    30    日
                民事第三庭  審判長法  官  許秀芬
                                  法  官  黃渙文
                                  法  官  林金灶
以上正本係照原本作成。
不得再抗告。
中    華    民    國    99    年    12    月    30    日
                                  書記官  李國敬

司法院資訊處製作；財團法人民間司法改革基金會備份。
